臺灣高等法院臺中分院刑事裁定　
111年度毒抗字第468號
抗  告  人  
即  被  告  楊子寬


                    （現於法務部○○○○○○○○執行強制戒治中）
上列抗告人即被告因聲請強制戒治案件，不服臺灣臺中地方法院
中華民國111年4月21日裁定（111年度毒聲字第394號，聲請案號
：臺灣臺中地方檢察署111年度聲戒字第40號）提起抗告，本院
裁定如下：
    主  文
抗告駁回。
    理  由
一、抗告人即被告甲○○（下稱被告）抗告意旨略以：㈠因毒品危
    害防制條例修正及最高法院109年度台上大字第3826號裁定
    變更適用觀察、勒戒處遇對象、標準及頻率，法務部為此研
    議修正「有無繼續施用毒品之傾向評估標準」，就評分項目
    、前科紀錄有所調整，並於民國000年0月00日生效，倘依過
    去前科紀錄，以懲罰服刑完畢之罪作為品行、操行評分標準
    而為裁決之依據，實有失公平性，並有違法律不溯及既往原
    則，且若勒戒處所已將前科項目加分，而檢察機關又重覆加
    上施用毒品分數，如此便有一罪二罰分數重疊相加之慮，評
    分已失正當公平性，對被告實有不公，讓政府施行新法美意
    落空；㈡被告於勒戒期間，見到許多勒戒同學於監所執行另
    案，又有多種毒品混合使用，只要說的謊越逼真、身世越可
    憐，再加幾滴眼淚，就能不用戒治，回歸監所執行他案，這
    樣是否變相鼓勵說謊，或只要有另案在押或在監便毋須戒治
    ，有不公平；㈢被告已痛定思過、有悔改之心，請將原裁定
    即臺灣臺中地方法院111年度毒聲字第394號裁定撤銷，重新
    裁量，更為適當合法之裁定，以符合比例原則，並依司法院
    解釋意旨，公平、公正給予聲請人重新改過之機會云云。 
二、按觀察、勒戒後，檢察官或少年法院（地方法院少年法庭）
    依據勒戒處所之陳報，認受觀察、勒戒人無繼續施用毒品傾
    向者，應即釋放，並為不起訴之處分或不付審理之裁定；認
    受觀察、勒戒人有繼續施用毒品傾向者，檢察官應聲請法院
    裁定或由少年法院（地方法院少年法庭）裁定令入戒治處所
    強制戒治，其期間為6個月以上，至無繼續強制戒治之必要
    為止，但最長不得逾1年，毒品危害防制條例第20條第2項定
    有明文。次按有無繼續施用毒品傾向之評估標準，並非完全
    以受勒戒人勒戒後之結果為準，勒戒前之各種情況，仍應作
    為評估之依據。依110年3月26日公布實施之新修正「有無繼
    續施用毒品傾向評估標準評分說明手冊」規定，係以「前科
    紀錄與行為表現」、「臨床評估」、「社會穩定度」三項合
    併計算分數，每一大項皆有靜態因子與動態因子。先以靜態
    因子分數評分，靜態因子分數總分在60分（含）以上，為「
    有繼續施用毒品傾向」；靜態因子分數總分在60分以下，則
    與動態因子分數相加後，如總分在60分（含）以上，為「有
    繼續施用毒品傾向」。是被告有無「繼續施用毒品傾向」，
    係依具體個案之臨床實務及相關事證等情綜合判定，有其相
    當之專業依據及標準，且涉及專門醫學。又衡酌強制戒治之
    目的，係為協助施用毒品者戒斷毒品之心癮及身癮，所為之
    一種保安處分類型，而該評估標準係適用於每一位受觀察、
    勒戒處分之人，具一致性、普遍性、客觀性，倘綜合判斷之
    結果，其所為之評估由形式上觀察，無擅斷或濫權等明顯不
    當之情事，法院宜予尊重。
三、經查：
  ㈠被告於110年5月11日晚間10時許，在臺中市○○區○○路000巷00
    ○0號住處，以針筒注射之方式，施用第一級毒品海洛因之行
    為，前經原審法院以110年度毒聲字第1461號裁定令入勒戒
    處所觀察、勒戒，於111年3月9日入法務部○○○○○○○○（下稱
    臺中戒治所）附設勒戒處所執行觀察、勒戒，嗣經該所評估
    結果，認其：⒈前科紀錄與行為表現，合計37分【靜態因子
    ：毒品犯罪相關司法紀錄「有，4筆」（每筆5分，上限10分
    ，計10分）、首次毒品犯罪年齡為「21-30歲」（計5分）、
    其他犯罪相關紀錄「有，7筆」（每筆2分，上限10分，計10
    分）、入所時尿液毒品檢驗為「多種毒品反應」（計10分）
    ，合計35分；動態因子：所內行為表現，持續於所內抽菸（
    計2分）】；⒉臨床評估，合計37分【靜態因子：有多重毒品
    濫用「種類為海洛因、安非他命」（計10分）、有合法物質
    濫用「種類為菸」（計2分）、使用方式「有注射使用」（
    計10分）、使用年數「超過1年」（計10分），共32分；動
    態因子：精神疾病共病（含反社會人格）經評定為「無」（
    計0分）、臨床綜合評估（含病識感、動機、態度、就醫意
    願）評定為「偏重」（計5分），共5分】；⒊社會穩定度，
    合計0分【靜態因子：工作為「工地板模工」（計0分）、家
    人藥物濫用為「無」（計0分）；動態因子：入所後家人是
    否訪視為「有」（計0分）、出所後是否與家人同住為「是
    」（計0分）】。合計總分為74分（靜態因子共計67分，動
    態因子共計7分），經綜合判斷仍「有繼續施用毒品傾向」
    等情，有上開裁定（見毒聲1461卷第31至32頁）、臺中戒治
    所111年4月11日中戒所衛字第11110001620號函暨所檢附有
    無繼續施用毒品傾向證明書及評估標準紀錄表（見偵卷第18
    1頁至第185頁）、臺灣高等法院被告前案紀錄表（見本院卷
    第42、45頁）在卷可參。上開有無繼續施用毒品傾向之評估
    ，乃臺中戒治所附設勒戒處所相關專業知識經驗人士在被告
    觀察、勒戒期間，依其本職學識評估被告之前科紀錄與行為
    表現、臨床評估、社會穩定度後所為之綜合判斷，具有科學
    驗證所得之結論，自得憑以判斷被告有無繼續施用毒品傾向
    之證明，且由形式上觀察，並無擅斷或濫權等明顯不當之情
    事，法院宜予尊重其行政職權之行使及專業之判斷。又被告
    上開評估紀錄表，均已詳細標列各項評分項目及評分標準，
    核與前揭勒戒處所評分說明手冊規定並無不合，且勒戒處所
    之組織、人員之資格及執行觀察、勒戒相關程序，暨判斷施
    用毒品者，有無繼續施用毒品傾向，均有相關法令嚴格規範
    ，非可恣意而為。從而，原裁定依據上開臺中戒治所附設勒
    戒處所出具之有無繼續施用毒品傾向證明書及評估標準紀錄
    表所載綜合判斷結果，認被告有令入戒治處所施以強制戒治
    之必要，於法有據，並無違誤或不當之處。
　㈡抗告意旨雖謂：以懲罰服刑完畢之罪作為品行、操行評分標準而為裁決依據，有失公平，並有違法律不溯及既往原則；倘戒治處所已將施用毒品項目加分，而醫師評估，檢察機關又重覆加分，有一罪二罰分數重疊相加疑慮，有失正當性，對於被告不公云云。惟毒品施用者因具有病患性犯人特質，對其施以觀察、勒戒或強制戒治之保安處分，旨在於幫助其戒除毒癮，處分之性質非為懲戒行為人，為消滅其再次施用毒品之危險性，採以觀察、勒戒方式戒除其身癮，及以強制戒治方式戒除其心癮之措施，在評估有無繼續施用毒品傾向時，納入施用者前此之毒品等前案紀錄作為指標，通案列計一致但比重不同之分數（毒品犯罪相關司法紀錄每筆5分，其他犯罪相關紀錄每筆2分，均設有採計上限），再為個案上之統計與分數加總，最後得出有繼續施用毒品傾向之結論而認施用者有強制戒治之必要，有其本質考量及合理之關連性，並非針對其過去之前案紀錄再重複為刑事處罰，二者性質、程序皆有不同，並無一行為二罰或違反法不溯及既往可言，且受評估者之毒品犯罪或其他犯罪相關前科紀錄，客觀上反應出其沾染毒品之種類、時間、毒癮程度、行為態樣、外在影響環境、可能誘發其他犯罪等情狀，自足以作為評估其是否有繼續施用毒品傾向之標準，故將該等司法紀錄列為評分項目，並無不當。況關於毒品犯罪相關司法紀錄及其他犯罪相關紀錄，依修正後之評估標準，均設有上限10分，而本件被告之有無繼續施用毒品傾向評估標準紀錄表係依110年3月26日新修正之評估標準所做成，其中前案紀錄所占比重已有設限，已相當程度減緩前科紀錄的影響性，且觀諸本件被告之評分結果，其前科紀錄僅占20分，其餘行為表現、臨床評估、社會穩定度之分數占54分，合計74分，依修正後之評估標準，應評定為有繼續施用毒品之傾向，已如前述。由此可知，上開評定結果並非僅以被告之前案紀錄作為評定有繼續施用毒品傾向之依據，被告此部分抗告意旨，尚非可採。
　㈢抗告意旨雖又謂：伊看到有其他受觀察、勒戒之人因說謊、
    另案執行刑罰，而不用戒治，有失公平云云。然評估有無繼
    續施用毒品之傾向，係針對各該受評估者個人，依上開評估
    標準所列因子計分加總後判斷之，業如前述，而每一位受評
    估者之情況各不相同，他人之個案情形如何與被告經評估有
    無繼續施用毒品之傾向無涉，本無從比附援引，況其他受觀
    察、勒戒之人亦是經專業人員依據上揭同一標準研判有無繼
    續施用毒品傾向，並無被告所稱不公允之情事。被告此部分
    抗告意旨，亦非可採。
四、綜上所述，原審因認檢察官之聲請為有理由，依毒品危害防
    制條例第20條第2項後段、第3項之規定，裁定被告令入戒治
    處所施以強制戒治，其期間為6個月以上，至無繼續強制戒
    治之必要為止，但最長不得逾1年。經核無不合，被告仍執
    前詞提起抗告，指摘原裁定不當，為無理由，應予駁回。
據上論斷，應依刑事訴訟法第412條，裁定如主文。　
中　　華　　民　　國　　111 　年　　5 　　月　　27　　日
                  刑事第四庭    審判長法　官  蔡名曜
                                      法　官  邱鼎文
                                      法　官  黃玉琪　　
以上正本證明與原本無異。
不得再抗告。
                                      書記官  林姿妤
　　　　　　　　　　　　　　　　　　　
中　　華　　民　　國　　111 　年　　5 　　月　　27　　日